臺灣苗栗地方法院民事判決　　　　　　　99年度簡上字第46號
上　訴　人　方名典
被上訴人　　張琇娥
　　　　　　　　　　　　巷53號
訴訟代理人　江錫麒律師
　　　　　　張麗琴律師
上列當事人間確認通行權存在事件，上訴人對於中華民國99年7
月16日本院苗栗簡易庭98年度苗簡字第553 號第一審判決提起上
訴，本院於100年1月26日言詞辯論終結，判決如下：
    主      文
上訴駁回。
第二審訴訟費用由上訴人負擔。
    事實及理由
一、被上訴人起訴主張：
(一)、被上訴人所有坐落苗栗縣大湖鄉○○段1333-8地號土地（下
    稱系爭1333-8地號土地）為山坡保育地，其上種植竹林，生
    產竹筍，惟四周均為他人土地所附連圍繞，須經由他人土地
    始可入內農作及收穫。系爭1333-8地號土地因與公路無適宜
    之聯絡，致不能為通常之使用而為袋地，長期以來均藉由坐
    落上訴人所有坐落苗栗縣大湖鄉○○段1333-26 地號土地(
    下稱系爭1333-26 地號土地) 上原已鋪設水泥路面之道路對
    外通行。詎上訴人嗣於前開水泥道路末端臨外道路處設立鐵
    皮閘門，妨礙被上訴人通行，致使被上訴人所有之系爭1333
    -8地號土地不能為通常之使用。
(二)、上訴人雖主張另有其他對鄰地造成損害較少之甲、乙、丁、
    戊等案之通行權方案( 甲案為本院卷第17頁示意圖橘色所示
    部分，乙案為上開示意圖草綠色所示部分，丙案為上開示意
    圖紅色所示部分，丁案為上開示意圖藍色所示部分，戊案為
    上訴人於本院於第二審勘驗臨時提出方案，在上訴人有系爭
    1333-26 地號土地之外) 。惟甲案離產業道路路面有3 層樓
    高度落差；乙案與被上訴人所有之系爭1333-8地號土地間隔
    有坡度超過40度之不平整斜坡，是甲、乙兩案之位置均十分
    陡峭，其陡峭度較丙案為高，且緊鄰住家或鄰近通行幹道，
    如欲經甲、乙兩案至系爭1333-8地號土地，勢必大量動土截
    高補低，除破壞山林原貌外，如水土保持工程未臻完善，恐
    對鄰近民宅、通行幹道造成更大損害，是甲、乙兩案不可採
    。丁案則為緊鄰丙案之通行路線，該案通行路線仍在上訴人
    所有之系爭1333-26 地號土地內，被上訴人所有之1333 -8
    地號土地與上訴人所提丁案地界臨接處，高低落差約有兩層
    樓以上，不適宜通行，如在現行丙案之外，另開闢道路，除
    需破壞地貌外，將使更多之系爭1333-26 地號土地做為道路
    使用，無疑造成上訴人更大損害; 又上訴人雖指可由丁案末
    端與丙案終端連接處設階梯連接，惟該路線無法供農用車通
    行，非屬適宜之通行路線。而戊案為上訴人臨時提出方案，
    在上訴人所有系爭1333-26 地號土地界址之外，依上訴人現
    場所指位置以目測觀之，間有山溝，無類似路面可通行至被
    上訴人所有之系爭1333-8地號土地，即便開闢通行道路，末
    端亦須經過上訴人另一側平坦土地始可通行，如依上訴人所
    指路經開闢通行道路，無疑增加系爭1333-26 地號土地之損
    害，是戊案不可採。被上訴人所主張通行坐落上訴人所有系
    爭1333-26 地號土地道路如附圖A 部分所示面積192 平方公
    尺土地( 即上訴人所稱之通行方案之丙案) ，現已有部分土
    地面積鋪設水泥，為現有通行道路，自民國82年即已存在，
    自來水公司為回饋提供進出道路之土地所有人即上訴人而設
    置，足證自來水公司及被上訴人自82年起即經由上訴人同意
    ，經由現行丙案進出1333-8地號土地。應屬對鄰地損害最少
    之處所及方法。是上訴人提起上訴，顯無理由。
(三)、聲明：
１、上訴駁回。
２、第二審訴訟費用由上訴人負擔。
二、上訴人上訴主張：
(一)、被上訴人所有系爭1333-8地號土地，係以採取桂竹筍為通常
    之使用，然被上訴人所有系爭1333-8地號土地已荒廢，雜木
    雜草叢生，僅有小部分面積種植竹子，並不曾見人採收竹筍
    ，且桂竹筍僅每年4 月初發筍，產期甚短，復為筍類中產量
    最少品種，屬無經濟價值之農產品項目。被上訴人無經常通
    行系爭道路之必要。另原審判決准許被上訴人主張之袋地通
    行權範圍及准其鋪設水泥道路，勢將須大量挖土截高補低，
    破壞山林原貌，嚴重違反現行山坡地保育利用原則。
(二)、又按「．．．．有通行權人應於通行必要之範圍內，擇其周
    圍地損害最少之處所及方法為之」，民法第787 條第2 項定
    有明文。除原審判決准許被上訴人請求之通行權位置之外，
    上訴人主張另有其他對鄰地造成損害較少之甲、乙、丁、戊
    等案之通行權方案( 甲案為本院卷第17頁示意圖橘色所示部
    分，乙案為上開示意圖草綠色所示部分，丙案為上開示意圖
    紅色所示部分，丁案為上開示意圖藍色所示部分，戊案為上
    訴人於本院第二審至現場勘驗時所提出方案，在上訴人有系
    爭1333-2 6地號土地之外) 。茲就甲、乙、丙、丁、戊5 案
    分述如下：
１、甲案：
    坐落苗栗縣大湖鄉○○段1333-23 地號土地，現地僅有些許
    雜木並無陡坡，且僅需16公尺之短距離即可到達產業道路，
    所需土地面積僅40. 5 平方公尺。
２、乙案：
    坐落苗栗縣大湖鄉○○段1333-6地號土地，僅需28公尺之短
    距離即可到達產業道路，所需土地面積僅70. 5 平方公尺。
３、丙案：
    需80公尺之長距離即可到達產業道路，所需土地面積高達19
    2 平方公尺，部分土地為約50度之陡坡，需大量動土截高補
    ，將更而破壞山林原貌。而上訴人所有之系爭1333-26 地號
    整筆土地亦因此一方案將遭切割分為3 等分，確已嚴重侵損
    上訴人土地整體使用性，且上訴人在系爭1333-26 地號土地
    上所設之工寮、果樹及鐵皮閘門，因此一通行權方案而受損
    。
４、丁案：
    被上訴人所有系爭之1333-8地號土地，亦得經由上訴人所提
    出之丁案為通行路線，沿駁坎土地右側( 即土地周邊) ，比
    照架設鐵梯之方式，可直接連接公路供通行，並可減少重型
    機具大肆開挖動土之虞，同時可保護該處山坡地保育區之原
    有地貌，且以上訴人提丁案為袋地通行路線時，相對坡度亦
    較原審判決所認定丙案路線坡度更小，符合對周圍地損害最
    小之原則，係可行之方案。
５、戊案：
    上訴人於本院第二審至現場勘驗時亦另在現場指明較丙案為
    佳之戊案以供審酌。
    以上甲、乙、丁、戊4 案對周圍地之損害，均較丙案對周圍
    地之損害為小。
(三)、且我國現行法規中，並未有明文指定袋地通行權之通路寬度
    ，被上訴人採收竹筍，完全係以人穿梭竹林內摘取，摘取後
    後再將竹筍運送至貨車上，並非驅車進入竹園內採收，是不
    需使用車輛進入上訴人所有系爭1333-26 地號土地，原審判
    決以車輛通行之所需之寬度為據認系爭代地通行權路基寬度
    應為2.5 公尺，尚有未洽。因上訴人所有系爭1333-26 地號
    土地之道路度為3.6 公尺，原審判決應供被上訴人通行之道
    路度為2.5 公尺，則上訴人僅餘1.1 公尺之道路寬度可供使
    用，如此土地所有權人可使用通道寬度，竟短少於袋地通行
    人通道寬度，顯非合理。
(四)、聲明：
１、原判決第一項、第三項、第四項廢棄。
２、前項廢棄部分，被上訴人在第一審之訴駁回。
３、第一、二審訴訟費用由被上訴人負擔。
４、如受不利判決願供擔保免假執行。
三、兩造所不爭執之事項：
(一)、被上訴人所有之系爭1333-8地號土地係屬袋地，與公路不聯
    接。
(二)、系爭1333-8地號土地通至公路，其損害最少之處所及方法，
    為通行上訴人所提出之擬通行方案之甲、乙、丙、丁案，4
    案擇一。其他通行權方案損害均較上開4 案為大。
四、得心證之理由：
(一)、按「土地因與公路無適宜之聯絡，致不能為通常使用時，除
    因土地所有人之任意行為所生者外，土地所有人得通行周圍
    地以至公路。」，民法第787 條第1 項定有明文。所謂「通
    常使用」，係指袋地性質上所得為利用方式之使用。本件被
    上訴人所有系爭1333-8地號土地目前佈滿竹木，業據本院勘
    驗屬實，有勘驗筆錄所載為憑( 參見本院審理卷第51頁) ，
    並有上訴人所提出之航照圖附卷可稽( 參見本院二審審理卷
    第16 )，且系爭1333-8地號土地被編定為山坡地保育區之林
    業用地，面積達11917 平方公尺，亦有被上訴人提出之土地
    登記簿謄本在卷可按。以系爭1333-8地號土地之面積甚大，
    可種植竹木及其他林木等情觀之，應有通行周圍地以為通常
    使用之必要。是上訴人主張：被上訴人所有系爭1333-8地號
    土地已荒廢，雜木雜草叢生，僅有小部分面積種植竹子，並
    不曾見人採收竹筍，且桂竹筍僅每年4 月初發筍，產期甚短
    ，復為筍類中產量最少品種，屬無經濟價值之農產品項目等
    語，核其用意係資以抗辯被上訴人所有系爭1333-8地號土地
    無加以用益之必要，惟其主張與系爭1333-8地號土地可得使
    用之情況不符，並非可採。本院因認被上訴人主張其所有系
    爭1333-8地號土地之袋地因種植竹林，生產竹筍，須經由他
    人土地始可入內農作及收穫等語，核屬有據。
(二)、經本院至現場勘驗，並比對卷內相片及航照圖後，上開通行
    方案之甲、乙、丙、丁、戊案之各案之利害關係如下：
１、甲案：
    上訴人主張之通行方案甲案，經本院第二審至現場勘驗後，
    核明其位置係位於苗栗縣大湖鄉南湖坑1-1 號建物旁，其高
    度與產業道路路面約有三層樓高度之落差，自被上訴人土地
    東北角落觀之，被上訴人土地連接甲案陡峭，其陡峭之程度
    高於丙案連接之土地，有本院勘驗筆錄附卷可查( 參見本院
    二審審理卷第51、52、51-1、52-1頁) ，並有甲案位置處相
    片( 參見本院二審審理卷第53頁) 可資參照。以本院至現場
    勘驗所得結果及現場相片觀之，此為極陡峭之方案，並毗鄰
    建築物，危險性極高，應不適合作為通行路徑使用。
２、乙案：
    上訴人主張之通行方案之乙案，經本院第二審至現場勘驗後
    ，發現乙案所示通往被上訴人之系爭1333-8地號土地之位置
    ，係不平整之斜坡，此不平整之斜坡角度超過40度，目前該
    不平整斜坡上有竹木、雜草，自被上訴人土地東北角落觀之
    ，被上訴人土地連接乙案之位置均為陡峭，其陡峭之程度高
    於丙案連接之土地，此有本院勘驗筆錄附卷可查( 參見本院
    二審審理卷第51、52、51-1、52-1頁) ，並有乙案位置處相
    片( 參見本院二審審理卷第54頁) 可資參照。以本院至現場
    勘驗所得結果及現場相片觀之，此亦屬陡峭之方案，復須從
    事破壞地表、開挖陡峭山坡地之土方等行為，亦不適合作為
    通行路徑使用。
３、丙案：
    上訴人主張不適合供被上訴人通行之通行方案中之丙案，係
    原審判決准許被上訴人通行之方案，經本院第二審至現場勘
    驗後，發現丙案之前端及中端至產業道路連接處有類似道路
    之泥土路面，其路面情況尚屬平坦，丙案末端經鏟除芒草後
    ，其現況係平整斜坡，丙案末端有石階，石階約1 公尺寬，
    石階坡度較未設石階之路面坡度為陡，約40度以上，石階末
    端為平整路面，延伸至被上訴人之土地，有本院勘驗筆錄附
    卷可查( 參見本院二審審理卷第51、51-1頁) ，並有丙案位
    置處相片( 參見本院二審審理卷第56-60 頁) 可資參照，上
    訴人提出之航照圖( 參見本院二審審理卷第16頁) 亦顯示上
    訴人之系爭1333-26 地號土地有道路通至附近產業道路之情
    形。依現場勘驗所得結果及現場相片、航照圖觀之，丙案中
    之前端及中端，既已具道路型態之路面可供使用，以上訴人
    本身亦需使用道路以供通行等情觀之，則以丙案之現有道路
    供上訴人及被上訴人共同使用，其對周圍地所致之損害，應
    屬較小。至於丙案之末端坡度雖較陡，約40度以上，惟既已
    開設石階道路，業已具備相當之通行路徑基礎，其作為通行
    路徑時，對所周圍地所致之損害，亦在一定程度之範圍內。
    況依上訴人於現場所指及本院勘驗所得情形，丁案末端係與
    丙案中端相連接，以上訴人主張適合作為通行路徑之丁案為
    通行方案時，仍須經由丙案末端通往被上訴人所有之系爭
    1333-8地號土地位置，換言之，丁案、丙案不同之處，在於
    丁案之前端與丙案之前端、中端，此自航照圖( 參見本院二
    審審理卷第16頁) 加以比對，益足明瞭。是以丙案之通行路
    徑，應屬適當。
４、丁案：
    上訴人主張之通行方案之丁案，經本院第二審至現場勘驗後
    ，發現其距離被上訴人土地最近之處，高低落差甚大，由丁
    案末端經丙案中端、末端通往被上訴人土地之路徑中，丁案
    末端與丙案連接處之現況係垂直斷面，落差約為1 、2 層樓
    高，有本院勘驗筆錄附卷可查( 參見本院二審審理卷第51、
    52 、51-1 、52-1頁) ，並有丁案位置處相片( 參見本院二
    審審理卷第56頁) 可資參照。此方案屬極陡峭之方案，復須
    在垂直斷面施作新增工作物之施工行為，與可利用原有之道
    路型態之丙案相較，丙案自較為便利。上訴人雖主張可以照
    架設鐵梯之方式，可直接連接公路供通行等語，然以竹木或
    其他林木均有相當之長度，以人力搬運設在山坡地垂直斷面
    旁之竹木或其他林木，不僅無效率，且其搬運之本身有相當
    之危險性，而其在山坡地垂直斷面裝設鐵梯之亦有施作及維
    護之安全性問題，是此一方案，應不適合作為通行路徑使用
    。
５、戊案：
    上訴人主張之通行方案戊案，係本院第二審至現場勘驗時，
    上訴人陳明之通行方案，該方案係位在上訴人所有系爭1333
    -26 地號土地之外，在勘驗現場及自航照圖( 參見本院二審
    審理卷第16頁) 觀之，均未發現上訴人所指之此一方案有何
    道路之型態，上訴人亦未具體指明此一方案如何聯結產業道
    路，是上訴人主張以此一方案為通行路徑使用，亦無可取。
    經比較審酌上開各案之優缺點，本院認為上開丙案應屬適合
    被上訴人所有系爭1333-8地號土地通行至公路之路徑。
(三)、又按袋地通行權所需之道路寬度，法律固未強制規定，但為
    符民法第781 條第1 項所定「通常使用」規定之意旨，應認
    須有適合供袋地性質使用之一般通行路徑寬度。本件被上訴
    人所有系爭1333-8地號土地係屬大面積土地，已如前述，其
    能生產之竹木，具有相當之數量，衡之常情，應有使用動力
    機械搬運之必要，況竹木或林木每具有相當之長度，即使以
    人力搬運，亦需相當寬度之空間，始能順利搬運，矧本件相
    關路徑有高低起伏及轉折，並非平整筆直，更需有較寬之道
    路空間以利搬運，是以2.5 公尺作為本件通行權所需之道路
    寬度，應屬適當。而此一通行路徑所需之道路寬度，於通行
    之相容範圍內，並不排除上訴人本身從事通行之用，故上訴
    人所陳：其所有系爭1333-26 地號土地之道路度為3.6 公尺
    ，原審判決應供被上訴人通行之道路度為2.5 公尺，則上訴
    人僅餘1.1 公尺之道路寬度可供使用等語，自無可採。至上
    訴人所設之工寮、果樹及鐵皮閘門，縱因丙案土地須供被上
    訴人通行，而須除去，但因丙案所用土地，可供兩造共同使
    用，且與在陡坡或垂直斷面施作工作物之人力、物力損耗及
    環境遭破壞之程度相較，丙案仍屬損害最小之方案。
(四)、綜上所述，被上訴人本於袋地通行權之法律關係，對上訴人
    聲明請求：１、確認被上訴人就上訴人所有系爭1333之26地
    號如原審判決附圖所示標示A 部分面積192 平方公尺土地有
    通行權存在。２、被上訴人得在上開所示通行權範圍內之土
    地上鋪設道路。３、上訴人應將前項所示被上訴人有通行權
    之土地範圍內所設置之鐵皮閘門拆除，為有理由，原審判決
    准許被上訴人之請求，核無不合，上訴意旨指摘原判決不當
    ，求予廢棄改判，為無理由，應予駁回。
(五)、本件事證已臻明確，兩造其餘攻擊防禦方法及舉證，經核均
    與判決結果不生影響，爰無庸逐一論述，附此敘明。
(六)、據上論結，本件上訴為無理由，依民事訴訟法第436 條之1
    第3 項、第449 條第1 項、第78條，判決如主文。
中    華    民    國  100     年    2     月    17    日
                    民事庭  審判長法  官  宋  國  鎮
                                  法  官  游  欣  怡
                                  法  官  羅  永  安
以上正本係照原本作成。
本判決不得上訴。
中    華    民    國  100     年    2     月    17    日
                                  書記官  張  哲  豪